【裁判字號】    97,重訴,56
【裁判日期】    980220
【裁判案由】    分割共有物
【裁判全文】
臺灣嘉義地方法院民事判決              97年度重訴字第56號
原      告  丁○○
訴訟代理人  劉炯意律師
被      告  甲○○
訴訟代理人  黃裕中律師
被      告  乙○○
            丙○○
上列當事人間請求分割共有物事件，本院於民國98年1月16日言
詞辯論終結，判決如下：
  主  文
兩造共有坐落嘉義縣民雄鄉○○段八一號土地，面積一五九二七
點零三平方公尺，其分割方法如下：如附圖乙所示，分配位置1
面積零點三九八一七六公頃分歸被告丙○○取得、分配位置2面
積零點三九八一七六公頃分歸原告取得、分配位置3面積零點三
九八一七五公頃分歸被告甲○○取得、分配位置4面積零點三九
八一七六公頃分歸被告乙○○取得。
被告甲○○應分別補償原告新臺幣壹拾貳萬零陸佰拾元、補
償被告丙○○新臺幣貳拾捌萬壹仟肆佰玖拾壹元。
被告乙○○應分別補償原告新臺幣壹萬零柒佰伍拾肆元、補償被
告丙○○新臺幣貳萬伍仟零玖拾元。
訴訟費用由原告、被告甲○○、被告乙○○、被告丙○○各負擔
四分之一。
  事實及理由
一原告主張：坐落嘉義縣民雄鄉○○段81號土地，地目田，面積
  15,927.03平方公尺（下稱系爭土地）為兩造共有，每人應有
  部分各4分之1，系爭土地並無不能分割之情事，兩造間亦無不
  分割之約定，系爭土地上有如嘉義縣大林地政事務所（下稱大
  林地政）民國96年1月4日嘉林地測字第0950005631號函檢附成
  果圖（下稱現況圖）所示被告甲○○所有編號10建物可以保留
  ，建物四周之排水系統未經共有人同意搭建，且可由建物之屋
  頂設排水設施，故排水系統無保留必要，且甲○○分得之位置
  可經由臨166縣道之建物通行，不需再留通道。以編號10建物
  本體向內延伸30公尺，另在臨166縣道之地籍線取一中間點，
  往內延伸取30公尺，再各自往內延伸取與應有部分比例相同之
  面積，即如大林地政97年5月23日號函覆成果圖方案二（下稱
  甲圖）方式分割，其中分配位置1面積0.398176公頃分歸被告
  丙○○、分配位置2面積0.398176公頃分歸原告、分配位置3面
  積0.398176公頃分歸甲○○、分配位置4面積0.398175公頃分
  歸被告乙○○。
二被告方面：
(一)甲○○則辯稱：甲○○所有現況圖編號10建物係經前手共有人
  同意而搭建，應予保留，建物之排水系統係搭建編號10建物時
  即設置，且經共有人同意，是農舍之必要設施，亦應保留，分
  歸甲○○所有。又甲○○分得編號10建物所在位置以外其餘位
  置，只能經建物旁位置對外通行，應留寬3公尺之通道，分歸
  甲○○所有，亦即請求依大林地政97年5月23日號函覆成果圖
  方案一（下稱乙圖）方式分割，其中分配位置1面積0.398176
  公頃分歸被告丙○○、分配位置2面積0.398176公頃分歸原告
  、分配位置3面積0.398175公頃分歸甲○○、分配位置4面積0.
  398176公頃分歸被告乙○○等語。
(二)乙○○則辯稱：甲○○分得現況圖編號10建物其餘位置之土地
  可經由建物後方之土地對外交通，不一定要經由建物旁通行16
  6線道，請求依原告之方案分割等語。
(三)丙○○則稱：請求依原告方案分割等語。
三本院之判斷：
(一)按分割共有物乃為消滅物之共有狀態，以利土地之融通及增進
  經濟效益，是除非因物之使用目的不能分割，或契約訂有不分
  割之期限，否則各共有人得隨時請求分割共有物，此觀諸民法
  第823條第1項規定自明。經查，原告主張系爭土地為兩造所共
  有，應有部分各4分之1，並無不能分割之原因，兩造亦無不分
  割之約定等情，業據其提出土地登記謄本（見本院卷第2頁、
  第3頁）為證，復為被告所不爭執，應堪認定，是原告依前揭
  規定，本於系爭土地共有人之地位訴請裁判分割，即屬有據。
(二)再按分割之方法，不能協議決定者，法院得因任何共有人之聲
  請，以原物分配於各共有人，或變賣共有物，以價金分配於各
  共有人。民法第824條第2項定有明文。另分割方法，法院除可
  自由裁量，亦應參酌當事人之聲明、共有物之性質、使用現況
  、價格、經濟效用及全體共有人之利益等因素，而為適當之分
  配，要以維持全體共有人之公平為標準。經查：
 1.系爭土地呈大致方整，東南邊鄰166縣道，其餘四周均與私人
   土地相鄰，僅能經由166縣道對外交通，又系爭土地臨166縣
   道上有甲○○所有如現況圖編號10建物等情，業據本院勘驗
   現場及囑託大林地政測量明確，製有勘驗筆錄及水上地政函
   覆現況圖、現場照片在卷可證（見本院卷第18頁、第19頁、
   第24頁、第25頁、第108頁至第110頁、第202頁至第204頁、
   第206頁），應堪認定。
 2.本院審酌下列因素，認兩造分得位置以附圖乙所示為適當：
   (1)現況圖代號10建物係RC造建物，已為保存登記及取得使用
   執照，且經當時土地所有權人同意而搭建，有建物登記謄本
   、嘉義縣民雄鄉公所97年4月29日函、97年6月27日函暨檢附
   之土地使用同意書、大林地政96年10月24日函覆成果圖在卷
   可稽（見本院卷第21頁、第147頁、第194頁、第114頁、第11
   5頁），價值非微，基於經濟價值，以保留為適當，為免土地
   利用關係趨於複雜，應使此建物所在土地分歸所有人甲○○
   為妥適，且兩造之分割方案亦均認此建物所在位置分歸甲○○所有。另此建物四周有一排水系統，此排水系統係上開建
   物所必要之設施，且係依建築法規定設計設置，係於申領使
   用執照時即完成乙節，有大林地政96年10月24日函覆成果圖
   、嘉義縣民雄鄉公所97年4月29日函、97年6月27日函附卷可
   參（見本院卷第114頁、第115頁、第147頁、第194頁），從
   而，此排水系統既為上開建物所必要之設施，且係建物建築
   完成時即設置，自應一併保留為宜，原告、乙○○、丙○○
   主張不用保留，尚非妥適，是此部分位置亦分歸甲○○所取
   得。另甲○○分得上開建物後方土地亦僅得經由166縣道對外
   交通，已如前述，是甲○○主張以上開建物旁寬3公尺之位置
   亦分歸其所有，應屬合理。依附圖乙方案分割，得使上開建
   物及排水系統所在位置分歸甲○○取得。(2)系爭土地僅能經
   由東南邊166縣道對外交通，兩造依附圖乙所示位置分割，均
   得自東南方經由166縣道對外交通，且甲○○建物後方土地亦
   得經由166縣道通行。從而，兩造分得位置以附圖乙所示，亦
   即以上開建物之排水系統東向界線往後延伸取分割線，排水
   係系統西向界線往西平行3公尺寬，再往後延伸取分割線，另
   在系爭土地其餘東向臨166線道地籍線取中間點，往後延伸取
   分割線，使4部分之面積各4分之1，其中附圖乙分配位置4面
   積0.398176公頃分歸被告乙○○、分配位置3面積0.398175公
   頃分歸甲○○、分配位置1面積0.398176公頃分歸被告丙○○
   、分配位置2面積0.398176公頃分歸原告，應屬適當。
 3.再按法院裁判分割共有物，除應斟酌各共有人之利害關係，
   及共有物之性質外，尚應斟酌共有物之價格，倘共有人中有
   不能按其應有部分受分配，或所受分配之不動產，其價格不
   相當時，法院非不得命以金錢補償之（最高法院57年臺上字
   第2117號判例要旨參照）。又共有物之原物分割，依民法第8
   25條規定觀之，係各共有人就存在於共有物全部之應有部分
   互相移轉，使各共有人取得各自分得部分之單獨所有權。故
   原物分割而應以金錢為補償者，倘分得價值較高及分得價值
   較低之共有人均為多數時，該每一分得價值較高之共有人即
   應就其補償金額對於分得價值較低之共有人全體為補償，並
   依各該短少部分之比例，定其給付金額，方符共有物原物分
   割為共有物應有部分互相移轉之本旨（最高法院號85年臺上
   字第2676號判例要旨參照）。
 4.經查，兩造依附圖乙所示分得位置之面積固係按兩造應有部
   分比例計算，然依附圖乙所示，甲○○、乙○○分得位置臨
   路面寬比例顯高於應有部分比例，衡諸一般經驗法則，兩造
   分得之土地價值自有不同，分得土地價值較高者，自應以金
   錢補償分得價值較低者，始得謂平。本院以附圖乙所示分割
   方案囑託黃志豪不動產估價師事務所鑑定就依附圖乙分割後
   ，各宗土地之價值及共有人分割後，應做如何之補償，經該
   事務所以97年12月15日（97）嘉豪字第012號函檢附估價報告
   書（下稱系爭報告書，外放），本院審酌系爭報告書經鑑定
   人綜合估價目的及勘估物之特性，以系爭土地係都市計畫住
   宅區土地，採用足以反應市場價格水準之比較法求取價格，
   以比較標的價格為基礎，經比較、分析及調整，以推算勘估
   標的價格，再以預期開發法評估其現況價格，並考量分割後
   各宗土地之長、寬、面積、地形、臨路條件、土地使用法規
   、民間習俗、情感因素等，與基準地土地之價格比較、調整
   、修正推估之，有系爭報告書可稽，鑑定程序及結論堪認客
   觀且詳實，且兩造對系爭報告書亦表示無意見（見本院卷第
   221 頁、第222頁），是系爭報告書應屬可採。
 5.系爭報告書認依附圖乙分割結果，原告、丙○○依其應有部
   分之比例所應分得之土地價值分別短少新臺幣（下同）131,3
   87元、306,584元；甲○○、乙○○依其應有部分之比例所應
   分得之土地價值分別增加402,124元、35,847元，有系爭報告
   書可稽，則依上開說明，原告、丙○○所分配短少之價值，
   自應由取得逾其應有部分價值之共有人即甲○○、乙○○依
   各該短少部分之比例以金錢補償之。故甲○○應補償原告120
   ,633元、應補償丙○○281,491元；乙○○應補償原告10,75
   4元、補償丙○○25,093元。
四綜上，原告為系爭土地之共有人，系爭土地復查無使用目的不
  能分割或契約訂有不能分割期限等情事，從而，原告以兩造無
  法協議分割，本於民法第823條第1項前段之規定提起本訴，訴
  請裁判分割，為有理由，應予准許。又本院審酌系爭土地之使
  用現狀、整體利用之效益、共有人之利益、兩造分割方案之優
  劣、兩造之意願等情，認以附圖乙所示分割位置方案分割系爭
  土地，應屬可採，爰諭知如主文第1項所示，並就兩造共有人
  間分受土地價值差額之補償金額，諭知如主文第2項、第3項所
  示。
五末按因共有物分割、經界或其他性質上類似之事件涉訟，由敗
  訴當事人負擔訴訟費用顯失公平者，法院得酌量情形，命勝訴
  之當事人負擔其一部，民事訴訟法第80條之1定有明文。又分
  割共有物之訴，係合兩造之必要共同訴訟，原、被告之間本可
  互換地位，本件原告起訴雖於法有據，但被告之應訴實因訴訟
  性質所不得不然，故所為抗辯自為伸張或防衛權利所必要，是
  以本院認本件之訴訟費用應由兩造按其應有部分之比例分擔，
  較為公允，爰諭知如主文第4項所示。
六據上論結，本件原告之訴為有理由，依民事訴訟法第385條第1
  項前段、第80條之1、第85條第1項，判決如主文。
中    華    民    國    98    年     2    月    20    日
                  民事第二庭  法  官  蘇雅慧
正本係照原本作成。
如不服本判決，應於送達後20日內，向本院提出上訴狀並表明上
訴理由，如於本判決宣示後送達前提起上訴者，應於判決送達後
10日內補提上訴理由書（須附繕本）。
中    華    民    國    98    年     2    月    20    日
                              書記官  劉昀匊


司法院資訊處製作；財團法人民間司法改革基金會備份。
